臺灣高等法院臺中分院刑事判決　　　　　民國八十九年度重上更(一)字第五五號
　　上　訴　人
　　即　被　告　辛○○
　　　　　　　　庚○○
　　　　　　　　己○○
　　右三人共同
　　選任辯護人　郭明仁
　　上　訴　人
　　即　被　告　辰○○
　　指定辯護人　本院公設辯護人　甲○○
　　上　訴　人
　　即　被　告　丁○○
　　選任辯護人　郭林勇
　　上　訴　人
　　即　被　告　戊○○
　　選任辯護人　巫維仁
右上訴人等因傷害致死案件，不服臺灣台中地方法院中華民國八十五年九月二十日、
十月二十八日、十二月三日第一審判決（民國八十五年度易字第一二五六號、訴字第
一六五五號，起訴案號：臺灣台中地方法院檢察署民國八十五年度偵字第一二九三八
號、第二一一二號、八十四年度偵字第一五四七五號），提起上訴，經判決後，由最
高法院發回更審，本院判決如左：
    主      文
原判決撤銷。
庚○○共同傷害人之身體，因而致人於死，累犯，處有期徒刑柒年貳月。
辛○○、辰○○、丁○○、己○○、戊○○共同傷害人之身體，因而致人於死，各處
有期徒刑柒年。
    事      實
一、庚○○於民國（下同）八十二年間，因犯竊盜罪，經台灣台中地方法院判處有期
    徒刑一年，於八十三年六月二十二日執行完畢，仍不知悔改。
二、辛○○、辰○○、庚○○、丁○○（綽號阿龍）、己○○、戊○○（綽號阿宇或
    小宇）與綽號「阿豪」之已滿十八歲不詳姓名男子，於八十四年九月六日凌晨一
    時二十分許，在台中市○○路○段八十七號五樓「麗都ＫＴＶ」五三○號房飲酒
    作樂，慶祝辰○○生日。嗣在五一○號房之丙○○之朋友丑○○、乙○○過來敬
    酒，因丑○○欲認識綽號「阿豪」帶來之女友，引起庚○○之不悅。雙方發生衝
    突，除丙○○未加入外，雙方之人共同基於普通傷害對方之犯意聯絡，先在麗都
    ＫＴＶ五樓走道與丑○○等人互相毆打，其中辰○○拿滅火器重擊丑○○之頭部
    致之輕微腦震盪，辛○○亦受傷，與辰○○、庚○○、丁○○、己○○、戊○○
    、綽號（阿豪）者，全部停止唱歌一起下樓。因丑○○方不敵，乃由乙○○呼叫
    黃子涵（六十五年十月七日生）、寅○○、壬○○、子○○攜帶棍棒前來支援。
    約二十分鐘後，黃子涵、寅○○、壬○○、子○○等四人趕到，在「麗都ＫＴＶ
    」一樓電梯口遇到辛○○、辰○○、庚○○、丁○○、己○○與戊○○、綽號「
    阿豪」等七人，雙方之人再度互毆，辛○○、辰○○、庚○○、丁○○、己○○
    與戊○○、綽號「阿豪」等七人，基於共同普通傷害相互認識之犯意聯絡，及行
    為分擔，或奪取對方之棍棒，或撿取路旁之棍棒、椅子，毆打黃子涵、寅○○、
    壬○○之頭部。辛○○、辰○○、庚○○、丁○○、己○○、戊○○與綽號「阿
    豪」者等七人，依當時客觀情形，拿棍棒、椅子等毆打頭部受傷，對於頭部受傷
    有預見，因而致死亡結果之可能。因毆打致寅○○頭部裂傷，送醫縫了七針，有
    輕微腦震盪；壬○○頭部縫了四針，牙齒斷一根、頸部拉傷，手亦受傷，黃子涵
    則因此受有嚴重頭部外傷併後顱窩硬腦膜外出血、左枕葉腦出血及腦腫，呈重度
    昏迷狀態，於送醫急救後於八十四年十月廿八日下午七時八分因中樞衰竭不治死
    亡。丑○○、寅○○（均告訴後又撤回告訴）、壬○○（未據告訴）頭部均受外
    傷。
三、案經黃子涵之母癸○○訴由台中市警察局第一分局報請臺灣臺中地方法院檢察署
    檢察官偵查起訴。
    理      由
一、訊據上訴人即被告辛○○、辰○○、庚○○、丁○○、己○○、戊○○，除被告
    戊○○坦承於右揭時地互相毆打犯行，惟辯稱：其等係追打壬○○，並沒有打被
    害人黃子涵外，其餘五名被告均矢口否認右開事實，辯稱：當時有另一批人共十
    餘人也是丑○○的朋友叫來的，是這些人打黃子涵等一批人的，渠等根本未打被
    害人黃子涵等人等語。
二、惟查，被告戊○○於本院前審供稱，現場打架時有三、四支木棍，有二隻木椅、
    木棍是對方帶來被渠等搶下，椅子是附近賣檳榔的，在樓上方為了喝酒及女朋
    友之事打架，有和解了，後來到麗都ＫＴＶ一樓，他們又來五、六人，來打彼等
    ，要給彼等死，那些人是黃子涵他們那些人，那是黃子涵、寅○○、壬○○等人
    ，渠等在場的有八人，剩七人，因丙○○站在旁，當時木棍有的被彼等搶下，其
    是被第一個打之人，故才一直追打那個人：：：其係追打壬○○，其有看到志
    鴻將死者過肩摔，其他則不知道，他們只有在那裏打，其不知道他們各拿何東西
    。警訊時，警察有依其意思做筆錄，並無刑求逼供情事等語（見本院前審卷第八
    十五－八十六頁）。證人壬○○亦到庭指稱：「我們（指與子○○、黃子涵、寅
    ○○）到麗都ＫＴＶ時，遇到辛○○、庚○○、丁○○等人，我們在樓上遇到他
    們，我們就跟子○○下來，在一樓就與對方打架，事情發生，我們三人送醫。子
    ○○看到打架他就跑掉，是如何打，我也不知道，我是被一人追打。而黃子涵如
    何被打倒，我不知道，我是被打一打，跑一跑就昏倒了，我們四人去時都沒有拿
    棍子，我不知道被打幾下，我被打到昏倒，我的傷大部分在頭上，手亦有受傷，
    醒來時才知在醫院，：：：對方大約有六、七人」等語（見本院前審卷第一五一
    －一五二頁）。依戊○○（被告這邊的），壬○○（死者這邊的）之供述，堪認
    沒有第二批來者，雖木棍（即棍棒）、椅子來自何方尚有爭論，然被告等人持棍
    棒、椅子擊打被害人黃子涵、壬○○、寅○○則甚明確。故被告戊○○以外之五
    名被告所辯，無非嗣後畏罪飾卸之詞，自無可採。至被告戊○○雖辯稱其無擊打
    被害人黃子涵，僅追打壬○○。惟查數人同時同地圍毆被害人黃子涵、壬○○、
    寅○○等一方，其中一人因受傷致死亡，當時既同時圍毆被害人之對方，即被告
    及阿豪等七人互相認識並利用以毆打被害人之對方，而共同正犯之意思聯絡，並
    不限於事前有所協議或謀議，其於行為當時，基於相互之認識以共同犯罪之意思
    參與者，且共同犯意表示之方法，亦不以明示通謀為必要，即相互間有默示之合
    致，亦無不可。顯係基於一共同之犯意分擔實施行為，應成立共同共犯，並同負
    加重結果之全部罪責，最高法院六十九年台上字第一九三一號、七十三年台上字
    第一八八六號、第二三六四號著有判例可資參照。何況壬○○迄未指明其被何人
    追打，亦無共同被告指明被告戊○○僅追打壬○○，被告戊○○豈僅能擇其中一
    受傷壬○○者謂係其所追打，死者黃子涵非其所打傷，故其所辯無非嗣後避就之
    詞，自難採信。
三、第查，被告等六人確有右揭犯罪事實，業據共同被告辛○○、辰○○於警訊中被
    告戊○○於本院坦承打傷被害人等三人中之一人不諱，並經壬○○於本院，丑○○、寅○○、壬○○、乙○○、子○○於警訊中指證無異。而其中被害人黃子涵
    確因中樞衰竭腦死、嚴重頭部外傷、腦腫、腦出血於八十四年十月二十八日下午
    七時八分死亡，亦有死亡證明書及台灣省台中市戶籍登記簿影本各一紙附於原審
    一二五六號卷第二十五－二十六頁可稽。而私立中國醫藥學院附設醫院，以八十
    六年四月八日（）院神外字第八六○四八三號亦函覆本院稱：「死者黃子涵於
    八十四年九月六日送至本院急診室時之傷勢為被打所致，眉毛上方各有撕裂傷已
    經過縫合共二處，當時已發現枕骨骨折及氣腦（空氣跑入顱內）。死亡原因為產
    生後顱窩硬腦膜上及下腦枕葉出血，應與此次頭部受傷有關。學理上，骨折與出
    血同一位置，應是頭部受到加速性之力量造成，而非減速力量（如跌倒）所致」
    等語（見本院前審卷第九十一頁）。又被告等六人以棍棒、椅子毆打寅○○、壬○○、黃子涵等三人頭部受傷倒地不起，不省人事，緊急送醫急救，被告等六人
    依當時客觀情形，拿棍棒、椅子等毆打頭部受傷，對於其中一被害人黃子涵頭部
    受傷，顯有預見會因受傷致死亡結果之可能。故彼等傷害致死之事證，已臻明確
    ，犯行均堪認定。
四、丙○○雖於原審證稱從電梯下來後，丑○○拉其到一邊，對方的人過來打辛○○
    ，當時乙○○他們閃身而過，上電梯，沒有拿棍子，他們一起來，但後面打辛○○的人有持棍，後來其坐計程車送辛○○去醫院等語。然黃子涵、壬○○、寅○○被打倒在地，其均未說及，所陳自不足據為有利被告辛○○等之認定。子○○
    雖於本院供稱警員說他們二人已承認了，就指他們二人等語。然被告戊○○供述
    刑警係讓其自由陳述，刑警對被告已屬如此，何致對非被告之子○○為誘導訊問
    ，足見子○○此語在護被告，並不足採。
五、又本件被告等犯罪事證已屬明確，被告等再聲請傳訊丑○○、乙○○、丙○○、
    隔離訊問寅○○、壬○○、子○○，然壬○○已到庭指述甚詳，子○○到庭則輕
    描淡寫，於發現真實無補，丑○○、乙○○經本院前審傳喚、拘提未到案作證，
    除證人寅○○已於警訊證述，可供參證外，證人丑○○、乙○○等二人，認無再
    傳喚、拘提之必要。又被告戊○○於原審法院雖曾主張八十五年九月十五日打電
    話給丑○○，交談中，丑○○稱那時候他們都被抓了，只剩下兩個未被抓，辛○○說叫我把事情推給小宇（指戊○○）等語，可見丑○○在警訊時所為不利於戊○○之供詞，顯出於辛○○之授意，與事實不符等情（見八十五年度訴字第一六
    五五號卷第三十一至三十五頁）。並提出電話錄音及譯文為證。惟查為被告辛○○否認曾叫證人丑○○把本件被告等七人毆打被害人等之事情，推給被告小宇（
    指戊○○）。次查被告戊○○於八十五年九月十五日上午十時許打電話給證人丑
    ○○即先裝置錄音機錄音錄製前開有利於被告戊○○之陳述，證人丑○○之前開
    電話之交談中所為有利於被告戊○○之詞，真實性顯有可議；且證人丑○○前開
    電話交談中之陳述，係屬證人於審判外之陳述，依刑事訴訟法第一百五十九條之
    規定，不得作為證據，自不得據以認定證人丑○○在警訊時所為不利於被告戊○○之供詞，顯係出於被告辛○○之授意，均併予明。
六、核被告等六人所為均係犯刑法第二百七十七條第二項前段之傷害致人於死罪。公
    訴意旨認被告辛○○、辰○○、庚○○、丁○○、己○○等五人係共犯刑法第二
    百七十七條第二項後段之傷害致人重傷害罪，惟被害人黃子涵因本件傷害案件已
    於八十四年十月廿八日下午七時八分死亡，此有前開死亡證明書附卷可稽，且其
    死亡與被告等人傷害間具有相當因果關係，與公訴人起訴事實應為同一事實，本
    院自得審酌，惟起訴法條容有未洽，應予變更。被告等六人與綽號「阿豪」之不
    詳姓名之男子既均參與毆打被害人打黃子涵等人，最後並造成黃子涵因前揭受傷
    致死亡之結果，而以棍棒、椅子毆打人之頭部依當時客觀之情形，有預見頭部被
    毆打受傷可能導致死亡結果，此為一般人皆有之觀念，被告等以其等七人，對被
    害人黃子涵等人頭部加以重擊，因而導致被害人黃子涵死亡，其等七人間有事實
    欄所載顯有犯意聯絡及行為分擔，均為共同正犯。被告庚○○曾於八十二年間因
    犯竊盜罪，經原審法院判處有期徒刑一年，於八十三年六月廿二日執行完畢，業
    據其供明，復有臺灣臺中地方法院檢察署刑案資料查註紀錄表附於一五四七五號
    偵查卷第五頁可按，並經本院前審調卷查明，其於五年內再犯本罪，應依累犯之
    規定加重其刑。
七、原審法院認被告等六人犯罪事證明確，予以論罪科刑，固非無見；惟查：(一)、被
    告庚○○係累犯，已如前項所述，原審未依累犯之規定予以加重其刑，尚有不合
    。(二)、次查本件被害人黃子涵死亡時間，係八十四年十月二十八日下午七時八分
    ，原審誤認為八十五年十月二十八日，並有不當。(三)、再按刑法第二百七十七條
    第二項前段傷害致人於死罪，係因犯罪致發生一定之結果而為加重其刑之規定，
    依刑法第十七條之規定，以行為人能預見其結果發生，始有其適用。故行為人是
    否能預見其結果之發生，為加重結果犯之構成要件，自應於事實欄內為明白記載
    ，始足為適用法律之基礎。本件原審判決係論處被告等六人應成立傷害致人於死
    罪，但於事實欄內並未明白記載被告等六人依當時客觀情形能預見其結果之發生
    ，致事實尚欠明確，揆諸首揭說明，也難認適法。(四)、原審判決變更被告辛○○
    、辰○○、庚○○、丁○○等四人檢察官起訴法條，未於據上論斷欄內引用刑事
    訴訟法第三百條，亦有欠妥。被告等六人上訴意旨各飾詞執前開辯解，否認犯罪
    ，指摘原判決不當，雖無可採。惟原審判決既有前開之可議未當，自應由本院予
    以撤銷改判。爰審酌被告等六人之品行、犯罪之動機、目的、手段，犯罪時所受
    之刺激、犯罪後之態度及其等六人行為時年紀尚輕，一時衝動而共同犯罪等一切
    情狀，分別量處如主文第二、三項所示之刑，以資懲儆。
八、據上論結：應依刑事訴訟法第三百六十九條第一項前段、第三百六十四條、第三
    百條、第二百九十九條第一項前段，刑法第二十八條、第二百七十七條第二項前
    段、第四十七條，判決如主文。
本案經檢察官卯○○到庭執行職務。
中      華      民      國　  九十一     年      一       月   三十一   日
                                  臺灣高等法院臺中分院刑事第一庭
                                  　　　審判長法  官　陳　紀　綱
                                  　　　　　　法　官  蕭  錦  鍾
                                  　　　　　　法　官  方  艤  駐
右正本證明與原本無異。
如不服本判決應於收受送達後十日內向本院提出上訴書狀，其未敘述上訴之理由者並
得於提起上訴後十日內向本院補提理由書（均須按他造當事人之人數附繕本）。
                        　　　　　　　　　　　書記官  江  玉　萍
中      華      民      國　  九十一     年      二       月     一     日
附錄本案論罪科刑法條：
刑法第二百七十七條：
傷害人之身體或健康者，處三年以下有期徒刑、拘役或一千元以下罰金。
犯前項之罪因而致人於死者，處無期徒刑或七年以上有期徒刑，致重傷者，處三年以
上十年以下有期徒刑。
                                                              　　　　　Ｆ
